【裁判字號】    94,訴,853
【裁判日期】    950119
【裁判案由】    誣告等
【裁判全文】
臺灣彰化地方法院刑事判決               94年度訴字第853號
公  訴  人  臺灣彰化地方法院檢察署檢察官
被      告  丙○○
選任辯護人  陳振吉律師
上列被告因誣告等案件，經檢察官提起公訴（93年度偵緝字第81
號），本院判決如下：
    主  文
丙○○連續明知為不實之事項，而使公務員登載於職務上所掌之
公文書，足以生損害於公眾及他人，處有期徒刑肆月；又意圖他
人受刑事處分，向該管公務員誣告，處有期徒刑肆月。應執行有
期徒刑柒月，緩刑伍年。
    事  實
一、丙○○於民國86年 4月初，透過代書乙○○居間介紹，向甲○○借款共新臺幣（下同）150 萬元，並簽發本票，及以其
    所有，坐落於彰化縣鹿港鎮○○段457地號土地之應有部分6
    分之1 ，及其配偶丁○○所有，坐落於彰化縣鹿港鎮○○段
    451地號土地（以上2筆土地下簡稱系爭土地），供甲○○設
    定抵押權擔保；且為避免丙○○持權狀再向他人借款設定抵
    押，增加丙○○個人消極財產，而提高倒債風險，雙方並約
    定前開系爭土地之所有權狀應先由甲○○保管，迄丙○○清
    償借款始需返還。詎丙○○竟基於概括犯意，明知上開借款
    尚未清償完畢，彰化縣鹿港鎮○○段457 地號土地之土地所
    有權狀仍於甲○○保管占有中，並無遺失情事，竟為辦理土
    地分割事宜，基於明知為不實事項，而使公務員登載於職務
    上所掌公文書之犯意，於87年10月30日委由不知情之代書戊○○，至彰化縣鹿港地政事務所，以遺失為由，向該地政事
    務所申請補發彰化縣鹿港鎮○○段457 地號土地之所有權狀
    ，使該地政事務所不知情且不負實質審查義務之公務員，將
    此一不實事項登載於職務上所掌之滅失書狀清單等公文書，
    據以辦理公告，繼而補發所有權狀；丙○○復承前基於明知
    為不實事項，而使公務員登載於職務上所掌公文書之概括犯
    意，於88年間，為辦理土地補償費領取事宜，明知彰化縣鹿
    港鎮○○段451 地號之土地所有權狀亦仍在甲○○保管占有
    中，於88年5月20 日再委由不知情之代書戊○○，至彰化縣
    鹿港鎮地政事務所，以遺失為由，向該地政事務所申請補發
    彰化縣鹿港鎮○○段457 地號土地之所有權狀，使該地政事
    務所不知情且不負實質審查義務之公務員，將此一不實事項
    登載於職務上所掌之滅失書狀清單等公文書，據以辦理公告
    ，繼而補發所有權狀。丙○○上開2 次申請土地所有權狀補
    發，而使地政事務所之公務員將書狀遺失不實事項登載於公
    文書上，均足以生損害於地政機關對不動產所有權狀發給業
    務管理之正確性及書狀保管人甲○○之利益。
二、嗣因丙○○迄89年間，均尚未能依約清償借款，甲○○即於
    89年2 月間持丙○○於借款時所簽發之本票，向本院聲請本
    票裁定准許強制執行。詎丙○○因不甘其持續支付每3 個月
    108,000 元之借款利息，仍遭甲○○聲請強制執行，竟於收
    受本院民事裁定後，明知乙○○並非實際借款人，僅是經手
    之代書，竟意圖使乙○○受刑事處分之犯意，於 89年4月13
    日，具狀向臺灣彰化地方法院檢察署提起乙○○重利、詐欺
    之告訴，捏造事實誣指乙○○為前開借貸關係之債權人，且
    身為代書，竟藉機收取顯不相當之利息等語。案經臺灣彰化
    地方法院檢察署檢察官偵查終結，認乙○○非債權人，且上
    開借貸利率與民間一般借貸利息相較，尚屬相當，而於90年
    9 月28日以89年度偵字第3015號為不起訴處分。丙○○不服
    又提出再議，另經臺灣高等法院臺中分院檢察署於91年2月4
    日以91年度議字第142號為再議駁回之處分確定。
三、案經乙○○訴由臺灣彰化地方法院檢察署檢察官偵查起訴。
    理  由
一、訊據被告丙○○固坦承曾提供系爭土地之所有權狀設定抵押
    借款150萬元，且於87、88 年間，分別為辦理土地分割及土
    地補償費事宜，委託代書戊○○申請補發系爭土地所有權狀
    ，並針對證人乙○○，於89年4月13 日向臺灣彰化地方法院
    檢察署提出重利、詐欺告訴等情，惟矢口否認涉有前開使公
    務員登載不實及誣告罪行，辯稱：伊曾交代丁○○還款後需
    拿回權狀，而在申請補發權狀前，因丁○○無法尋得權狀，
    始委託代書申請權狀遺失補發；又伊係向乙○○借款，且遭
    收取高額利息，始會對乙○○提出告訴云云；辯護人則為被
    告辯護：被告係基於誤會始辦理補發權狀，倘非如此，則被
    告於87年10月間仍繼續繳息，並未與乙○○交惡，如被告向
    乙○○索拿權狀，並無何事實上之困難，故被告並非就明知
    為不實之事項，使公務員登載於職務上所掌公文書；且被告
    無論係借款、償還利息，均係與乙○○接洽，故被告以乙○○為對象提出重利告訴，並無不實，而被告借款150萬元，1
    年所需支付之利息即高達432,000元，核其利息高達年息 31
    ％，已涉有顯不相當之利息比率等語。經查：
  (一)就被告被訴明知為不實事項，使公務員登載於職務上所掌公
    文書部分：
    被告自承確曾委由不知情之代書戊○○，於上揭時、地，申
    請辦理系爭土地所有權狀遺失補發，且由地政機關之公務員
    將此書狀遺失事項登載於滅失書狀清單等公文書等情，核與
    證人即承辦代書戊○○於本院審理時證述相符（見本院審判
    筆錄），並有彰化縣鹿港地政事務所90年11月21日九０鹿地
    一字第5181號函附系爭土地申辦書狀補給申請書影本各1 份
    在卷可稽（偵字第4067號卷第至第59頁），上情自可認定。
    是被告是否涉有使公務員登載不實罪行，主要之爭執點，應
    係在被告於申請辦理遺失補發時，是否明知權狀係在證人甲○○保管中，而就此主要之爭點，本院需究明之事項包括：
    (1)被告於86年間借貸之款項150 萬元，是否已清償完畢；(2)
    被告是否知情權狀仍在證人甲○○保管占有中。經查：
    被告曾於87年4月15日交付共150萬元之取款憑條予證人乙○○等情，業據被告陳稱在卷，核與證人即遭誣告之被害
      人乙○○證述相符，並有鹿港鎮信用合作社取款憑條2 紙
      在卷可稽（見偵緝字第81號卷第104頁、第105頁），是前
      情足堪認定。惟查：(1)證人乙○○於本院審理時證稱：被
      告在87年4月15日雖曾持1張1百萬元、1張50萬元取款憑條
      予其，但亦表示如工廠需周轉，則暫緩清償，而後來該筆
      款項即又歸還被告等語（見本院審理筆錄），另證人即債
      權人甲○○於本院審理時亦證述：其借款150 萬元予被告
      ，被告雖曾轉帳 150萬元至其帳戶，但因乙○○說被告尚
      未打算還錢，故過兩日即將錢再轉走等語相符（見本院審
      判筆錄），被告於偵訊時亦自承確曾87年4月底、5月初，
      再度自乙○○處取得150萬元等語，足認被告雖曾於87年4
      月15日提出2紙面額共150萬元之取款憑條予乙○○代為清
      償，惟其於數日後即已再將該筆款項取回。(2)被告自承於
      88年間，仍有清償借款利息等情，核與證人乙○○、甲○○於本院審理時均證稱：被告於88、89年間均仍有清償利
      息，當時之借款係150萬元，利息係每百萬元月息 24,000
      元，每3個月需歸還108,000元利息等語相符（見本院審理
      筆錄），此外，尚有鹿港鎮信用合作社中心（整批）支出
      彙計表4紙在卷可稽（見本院卷第27頁背面至第29 頁），
      上情亦堪認定。(3)綜前所述，被告於提出150 萬元取款憑
      條時，即已表明若工廠尚有資金需要，則仍需再索回前揭
      款項；且被告事後取回150萬元款項後至89 年間，復依照
      86年4月間所約定之利息計算暨清償方式，每3個月清償10
      8,000 元利息；又證人即被告配偶丁○○於本院審理時亦
      證稱：借款當時有簽發本票，但還款時並未向乙○○討回
      等語（見本院審判筆錄），足認被告於86年間透過乙○○
      所借得之款項150萬元，迄89 年間止，實未完全清償，否
      則焉有清償完畢仍依之前所為約定清償利息，亦未於清償
      完畢時，取回借款時所簽發本票之理。被告辯稱86年間所
      借得之150萬元款項均已於87年4月15日清償完畢云云，尚
      係被告之卸責之詞，不足採信。
    被告於87、88年間申請辦理權狀遺失補發時，即已明知系
      爭借款150 萬元尚未清償完畢，已如前述，且證人乙○○
      於本院審理時證稱：86年4 月間借款並辦理抵押權設定後
      ，即約定由甲○○保管該權狀，避免被告再持權狀舉債，
      增加消極財產，被告夫妻未曾向其索回權狀，亦未曾詢問
      權狀一事，期間被告曾因道路徵收補償問題，向其索取甲○○之印章等語（見本院審判筆錄），又被告及證人丁○○於借款時，曾立具內容為「茲因立切結書人向債權人甲○○借用新台幣壹佰伍拾萬元整，以切結書人所有不動產
      （詳如不動產標示，亦即本件系爭2 筆土地）作為債權之
      擔保，辦理抵押權設定。立切結書人願將左列不動產標示
      之所有權狀交由債權人代為保管，直至債務清償完畢。恐
      口無憑，特立本書為證。」，此有切結書1紙在卷可稽（
      見偵緝字第81號卷第56頁），衡之被告於申請辦理系爭土
      地所有權狀遺失補發時，既已明知債務尚未清償完畢，且
      依照借款時所立具之切結書所示，於債務未清償完畢前，
      系爭土地之所有權狀，係由債權人甲○○保管，則被告於
      申請辦理系爭土地所有權狀補發時，應係明知系爭土地所
      有權狀係在債權人甲○○保管占有中。至被告雖辯稱：伊
      曾詢問配偶丁○○系爭土地所有權狀何在，係丁○○告以
      權狀已遺失，始申請補發云云，證人即被告配偶丁○○於
      本院審理時亦附和證稱：於87年4月15日拿150萬元取款憑
      條予乙○○時，被告曾交代需取回所有權狀，惟因乙○○
      要求隔日再取回，且因其子身亡，還款後心情很糟，故忘
      記尚未取回權狀等語（見本院審判筆錄）。惟查：證人丁○○執拿取款憑條予乙○○時，其子即已過世，其心情難
      以回復雖可理解，惟其以此為由於還款隔日即完全忘記此
      一重要文件，顯與常理不合；且證人丁○○除就迴護被告
      之前揭證言外，就其餘與本案相關之重要事實，均以不知
      情推諉，是證人丁○○於本院審理時所為證述，顯有避重
      就輕之嫌；又證人丁○○於本院審理時證稱：於87年間交
      付 150萬元取款條予乙○○後，其未在隔日討回權狀，亦
      未要求被告前往討回權狀等語，核與其於93年2月26 日偵
      訊時證稱：還錢後，乙○○叫其隔日去取回權狀及印鑑，
      其叫被告去拿，後來有無取回即不清楚等語不符（見偵緝
      字第81號卷第33頁），亦與被告於偵訊時陳稱：伊於87年
      4月15 日還錢後，乙○○說要隔天持取款憑條領得現金後
      ，才願意將所有權狀歸還，結果隔天伊未找到乙○○，之
      後又因工作太忙，就忘了土地權狀在乙○○處云云不符（
      見偵緝字第81號卷第20頁），更足徵被告及證人丁○○陳
      稱完全忘記系爭權狀何在一事，係屬卸責之詞。從而，證
      人丁○○上開證述，尚難據為被告有利之認定。是被告先
      後2次委託證人戊○○辦理系爭土地所有權狀遺失補發時
      ，均應明知系爭土地所有權狀仍在債權人甲○○保管中。
    至辯護人雖為被告辯護：被告係基於誤會始辦理補發權狀
      ，倘非如此，則被告於87年10月間仍繼續繳息，並未與乙○○交惡，應無取回權狀之困難等語。惟查，本件被告所
      積欠之借款150 萬元既尚未清償完畢，已如前述，且依據
      被告於借款時所簽發之上揭卷附切結書，被告於清償借款
      前，該系爭土地所有權狀本即需由證人甲○○保管，是縱
      被告與證人乙○○未交惡，亦無從取回系爭土地所有權狀
      ，是辯護人以此為由，認被告無取回系爭土地所有權狀之
      困難，尚屬誤會，附此敘明。
    綜上所述，被告明知系爭土地所有權狀係在證人甲○○保
      管占有中，卻於87年10月30日及88年5月20 日，委託不知
      情之代書戊○○，向彰化縣鹿港地政事務所，以系爭土地
      所有權狀遺失為由申請補發等情已臻明確；且被告此申請
      補發權狀之行為，不僅足生損害於地政機關對不動產所有
      權狀發給業務管理之正確性，且亦損及欲以保管系爭土地
      所有權狀，達到避免被告濫向他人借款目的之債權人甲○○利益，被告此部分犯行已堪認定。
  (二)就被告被訴誣告部分：
    被告於89年4月13 日，曾具狀向臺灣彰化地方法院檢察署提
    起乙○○重利、詐欺之告訴，並於告訴狀中指明證人乙○○
    係前開借貸關係之債權人，經臺灣彰化地方法院檢察署檢察
    官偵查終結，以犯罪嫌疑不足，為不起訴處分；經提起再議
    後，另經臺灣高等法院臺中分院檢察署為駁回再議之處分確
    定等情，業據被告自承在卷，且有刑事告訴狀、臺灣彰化地
    方法院檢察署檢察官89年度偵字第3015號不起訴處分書、臺
    灣高等法院臺中分院檢察署91年度議字第142號處分書各1份
    在卷可稽（見89年度偵字第3015號卷第1頁至第3頁，偵緝字
    第81號卷第79頁至第81頁、第83頁至第84頁），上情應可認
    定。是被告是否涉有誣告犯行，主要爭點即在於(1)前揭借貸
    關係之債權人應係證人乙○○抑或是證人甲○○；(2)如債權
    人係證人甲○○，被告是否知情；(3)被告向臺灣彰化地方法
    院檢察署提出告訴時，是否有捏造事實。經查：
    證人乙○○、甲○○於本院審理時均證稱：本件借貸關係
      係由乙○○居間介紹，債權人是甲○○，債務人則為被告
      等語（見本院審判筆錄），且被告於借款時所簽訂之抵押
      權設定契約書上，即已載明抵押權人即債權人為甲○○，
      此有抵押權設定契約書 1紙在卷可稽（見偵字第4067號卷
      第5 頁），又本件借貸關係成立時所簽訂之借據，亦載明
      債權人係甲○○，此亦有借據1紙存卷可參（見偵字第406
      7號卷第6頁），應已足認本件借貸關係之債權人應係證人
      甲○○，而非證人乙○○。
    被告於本院審理時自承：於88年4月16 日存入甲○○帳戶
      之159,000元中，其中有45,000 元係乙○○介紹借款之佣
      金，且每年均需支付乙○○佣金等語（見本院審判筆錄）
      ；又前述之抵押權設定契約書及借據上，不僅有被告之簽
      名，且該抵押權設定契約書及借據均已明確記載債權人為
      甲○○，此有上開抵押權設定契約書及借據各1 紙存卷可
      參，衡之被告既需支付證人乙○○佣金，當無誤認證人乙○○係債權人之可能。從而，綜上事證，應足認被告明知
      本件借貸關係之債權人係證人甲○○，而非證人乙○○。
    被告於89年4月13 日具狀向有司法偵查權限之臺灣彰化地
      方法院檢察署檢察官告訴乙○○涉有重利、詐欺等情，有
      刑事告訴狀1紙附卷可稽（見89年度偵字第3015號卷第1頁
      至第 3頁），而該告訴狀內記載：「於八十九年一月間，
      告訴人（即本案被告）忽然接到法院之支付命令與民事裁
      定，細閱其內容，始發現債權人及聲請人竟然是：甲○○
      。此人告訴人（即本案被告）根本不認識，也沒有向其借
      款，更沒有提供上開不動產供其設定抵押權，不知何故？
      其竟能對告訴人及妻聲請支付命令、拍賣抵押物？而被告
      （即告訴人乙○○）竟然由債權人變成送達代收人，有無
      違法？被告（即告訴人乙○○）是否假借甲○○名義，持
      告訴人（即本案被告）已清償而其未返還之借據及上開抵
      押權，對告訴人（即本案被告）夫妻來請求。」等語，按
      被告於借款時，既已明知債權人應係證人甲○○，而證人
      乙○○僅係居間介紹借貸賺取佣金者，惟其於向臺灣彰化
      地方法院檢察署提出告訴時，竟故意隱匿證人乙○○係收
      取佣金之介紹人，反以上揭用語，訛稱債權人應係證人乙○○，是被告顯有故意捏造事實提出告訴。
    至被告及辯護人雖均辯稱：被告於借款及清償利息過程中
      ，均係與證人乙○○接洽，故實有誤認證人乙○○為債權
      人之虞；且辯護人另為被告辯稱：被告借款 150萬元，每
      年所需支付之利息即高達432,000元，核其利息高達年息3
      1 ％，已涉有顯不相當之利息比率等語。經查：(1)本件被
      告於借款及清償利息過程中，均係與證人乙○○接洽等情
      ，雖亦據證人乙○○於本院審理時證述綦詳（見本院審判
      筆錄），惟被告既已知情證人乙○○僅係受領佣金介紹之
      人，且於借貸時借據上所具名之債權人，及設定抵押時之
      抵押權人，均係證人甲○○，則縱均係由證人乙○○出面
      處理上開借貸事宜，亦無誤認證人乙○○即為該借貸關係
      債權人之虞，是被告及辯護人此部分辯解，均難認有據；
      (2)本件借貸契約之當事人既係被告與甲○○，不論被告借
      款利率是否顯不相當，惟被告虛構事實對非契約當事人之
      證人乙○○提出告訴，即已屬故意捏造不實事項，向該管
      公務員申告，是辯護人此部分辯護，尚與本案無重要關連
      ，附此敘明。
    綜前所述，被告明知本件借貸關係之債權人係證人甲○○
      ，竟僅因不甘債權人甲○○就本票聲請強制執行，即捏造
      債權人係證人乙○○之不實事項，向臺灣彰化地方法院檢
      察署提出告訴，並於該署檢察官為不起訴處分後，再度提
      起再議，其意圖使證人乙○○受刑事處分之情灼明。是被
      告此部分犯行事證明確，犯行亦足堪認定。
二、按被告明知系爭土地所有權狀並未遺失，而係由證人甲○○
    保管占有中，竟委由不知情之證人戊○○申請遺失補發，使
    地政機關之公務員在職務上所掌之滅失書狀清單等公文書上
    記載，據以辦理公告，繼而補發所有權狀，足以生損害於地
    政機關對不動產所有權狀發給業務管理之正確性及書狀保管
    人甲○○之利益，核其此部分所為，係犯刑法第214 條之明
    知為不實之事項，而使公務員登載於職務上所掌公文書罪。
    又被告意圖使證人乙○○受刑事處分，故意捏造證人乙○○
    為重利債權人，向臺灣彰化地方法院檢察署提出告訴，其此
    部分所為，則係犯刑法第169條第1項之誣告罪。被告係利用
    不知情之成年男子戊○○，向地政機關之公務員申請書狀遺
    失補發，就此部分係屬間接正犯。被告先後 2次使公務員登
    載不實犯行，時間緊接，方法相同，觸犯構成要件相同之罪
    ，顯係基於概括犯意為之，為連續犯，應依刑法第56條規定
    ，以一罪論，並加重其刑。又被告所犯前開 2罪，犯意各別
    ，罪名不同，應予分論併罰之。爰審酌被告係因於借款尚未
    清償完畢前，有使用系爭土地所有權狀必要，始以遺失為由
    申請補發，雖對地政機關核發權狀管理正確性及債權人甲○○之利益造成損害，惟所生實際危害尚非極鉅；又係因不甘
    支付數額不少之利息後，仍遭受強制執行，始對證人乙○○
    提出重利、詐欺告訴，惟其於本院審理時，均仍避重就輕予
    以否認，且對國家司法資源之浪費亦非微，復使被誣指犯罪
    之乙○○，身心遭受煎熬等一切情狀，核情量處如主文所示
    之刑。又被告前於88年間，因詐欺案件，經本院以88年度易
    字第293號判處有期徒刑4月，緩刑 3年，上訴後，經臺灣高
    等法院臺中分院以89年度上易字第 125號判決駁回上訴確定
    ，此有臺灣高等法院前案紀錄表存卷可按，惟其緩刑期滿，
    緩刑之宣告未經撤銷，是其上揭刑之宣告，依刑法第76條規
    定已失其效力，而與未曾受有期徒刑以上刑之宣告者同，且
    其本次犯罪係因一時貪欲圖便，短於思慮，致觸犯前開犯行
    ，而被告有正當職業，復有家庭需其維持，而其所犯前開誣
    告罪，係屬 7年以下有期徒刑之罪，非屬得易科罰金之罪，
    為避免短期自由刑執行所肇致之弊端，且被告經此刑之教訓
    ，當已能知所警惕，而無再犯之虞，爰宣告緩刑 5年，以啟
    自新。至公訴人雖以被告於偵查中係通緝到案，且迄本院審
    結，均仍飾詞否認，認不宜宣告緩刑，惟經本院審酌前情後
    ，認仍以宣告緩刑為當，附此敘明。
據上論斷，應依刑事訴訟法第299條第1項前段，刑法第56條、第
214條、第169條第1項、第51條第5款、第74條第1款，罰金罰鍰
提高標準條例第1條前段，判決如主文。
本案經檢察官洪英丰到庭執行職務。
中    華    民    國    95    年    1     月    19    日
                     臺灣彰化地方法院刑事第三庭
                         審判長法  官  余仕明
                               法  官  姚銘鴻
                               法  官  簡婉倫
以上正本證明與原本無異
如不服本判決應於送達後10日內向本院提出上訴狀(須附繕本)
告訴人或被害人對於判決如有不服具備理由請求檢察官上訴者，
其上訴期間之計算係以檢察官收受判決正本之日期為準。
中    華    民    國    95    年    1     月    19    日
                               書記官
附錄本案論罪法條全文
中華民國刑法第214條
明知為不實之事項，而使公務員登載於職務上所掌之公文書，足
以生損害於公眾或他人者，處3年以下有期徒刑、拘役或5百元以
下罰金。
中華民國刑法第169條第1項
意圖他人受刑事或懲戒處分，向該管公務員誣告者，處 7 年以下
有期徒刑。


司法院資訊處製作；財團法人民間司法改革基金會備份。
